【裁判字號】    88,訴,126
【裁判日期】    900323
【裁判案由】    偽造文書
【裁判全文】
臺灣宜蘭地方法院刑事判決                          八十八年度訴字第一二六號
    公  訴  人  臺灣宜蘭地方法院檢察署檢察官
    被      告  甲○○
    選任辯護人  林世超
右列被告因偽造文書案件，經檢察官提起公訴（八十七年度偵字第三七一九號），本
院判決如左：
    主  文
甲○○連續行使偽造私文書，足以生損害於公眾及他人，處有期徒刑壹年，緩刑貳年
。偽造之「鄭林慕惢」印章壹枚及如附表所示之文書中偽造之印文及署押均沒收。
    事  實
一、甲○○係鄭林慕惢先夫之堂弟，於八十四年二月間與張世鈺及乙○○等人，共同
    向鄭林慕惢購買坐落宜蘭縣三星鄉○里○○段二○五、二○六、二○八、二一○
    及二一三地號等五筆土地（下稱訟爭第一塊土地），而知鄭林慕惢曾於七十九年
    間向宜蘭縣政府所承租仳鄰即坐落同鄉○里○○段二一一及二一五號公有山坡地
    （下稱第二一一地號及第二一五地號土地，其中第二一一號業巳移由財政部國有
    財產局台灣北區辦事處接管）。雙方曾談及第二一一地號及第二一五地號土地一
    併讓與事宜，然因鄭林慕惢堅拒而作罷。因甲○○曾為鄭林慕惢仲介有關土地買
    賣事宜，而持有鄭林慕惢所交與之印鑑證明、國民身分證影本，並趁其兄乙○○
    對於係爭第二一一地號、第二一五地號承租權轉讓事由不甚清楚，而誤以為鄭林
    慕惢確實同意轉讓二一一地號及二一五地號承租權與伊，因而交付甲○○印鑑證
    明並授權其代為處理受讓訟爭第二塊土地之便，竟反於鄭林慕惢之意思，基於欲
    移轉宜蘭縣三星鄉○里○○段第二一一號及第二一五號土地與乙○○之概括犯意
    ：
（一）先於八十七年二月間，甲○○先利用不知情之第三人刻印而偽造鄭林慕惢之印
      鑑章後，將之蓋印於第二一一地號承租權讓與乙○○之讓渡書及鄭林慕惢表示
      二一一地號租約遺失切結書上，並於前開讓渡書及切結書上偽造鄭林慕惢之署
      名而偽造該讓渡書（含偽造鄭林慕惢印文及署名各二枚）及二一一號土地租約
      遺失切結書（含偽造鄭林慕惢印文及署名各二枚），且委請不知情之代書林豐
      順幫忙領取二一一地號之地籍謄本及地籍圖，而後由林豐順持讓渡書、切結書
      、地籍謄本、地籍圖、鄭林慕惢之印鑑證明、宜蘭縣三星鄉戶政事務所八十四
      年元月十九日所發乙○○印鑑證明及甲○○表示第二一一地號上林木為其所有
      之切結書等證件，於同年二月十二日，持向財政部國有財產局台灣北區辦事處
      辦理過戶事宜，使該管公務員將此不實事項登載於職務上所掌公文書，而據以
      核發八十七年國林甲租字第○○○○八○號國有林地租賃契約書，足生損害於
      鄭林慕惢、北區辦事處對於國有林地之管理。
（二）其後，再於八十七年四月間，又以同樣方法偽造鄭林慕惢將二一五地號承租權
      讓與乙○○之申請書（含偽造鄭林慕惢印文及署名各二枚）、鄭林慕惢表示二
      一五地號租約遺失之切結書（含偽造鄭林慕惢印文及署名各二枚）及偽造之鄭
      林慕惢委託甲○○及林豐順辦理二一五地號土地承租權讓與委託書（僅偽造鄭
      林慕惢印文及署名各一枚，至「甲○○」及「林豐順」之印文及署名各一枚均
      由不知情之甲○○及林豐順親自所為），持以向宜蘭縣政府辦理過戶事宜，辦
      理過戶事宜，使該管公務員將此不實事項登載於職務上所掌公文書，足生損害
      於鄭林慕惢、宜蘭縣政府對於國有林地之管理，嗣鄭林慕惢於八十七年六月欲
      行辦理第二一一及第二一五地號續租獲悉上情，乃函請北區辦事處禁止將訟爭
      第二一一地號及第二一五地號土地移轉第三人，後經北區辦事處承辦人員認讓
      渡有誤，即依法撤銷該第二一一號國有土地契約並取回該契約書正本，而宜蘭
      縣政府亦以就第二一五地號土地承租讓與有疑義暫不受理，而乙○○亦嗣後向
      宜蘭縣政府撤回第二一五地號承租讓與案。
二、案經被害人鄭林慕惢訴請台灣宜蘭地方法院檢察署檢察官偵察起訴。
      理  由
一、訊據被告甲○○矢口否認有偽造文書等犯行，辯稱：其介紹張世鈺向鄭林慕惢購
    買訟爭第一塊土地，因其沒收仲介費，鄭林慕惢就說那訟爭第二一一地號及第二
    一五地號土地承租權讓與被告指定之具有自耕能力之兄長乙○○，印鑑證明也是
    她領給其本人的，而申請書上之印鑑章也是告訴人蓋印好交與伊向相關單位申請
    ，申請書上之簽名確為告訴人親筆所為等語云云。惟查：
（一）右揭事實，業據告訴人鄭林慕惢指訴綦詳，並經證人許建宜即財政部國有財產
      局台灣北區辦事處承辦人證述（見八十七年偵字第三七一九號偵查卷第三十八
      頁反面八十八年二月九日偵訊筆錄）及證人即鄭林慕惢所僱會計吳秀春證述屬
      實，（見八十七年偵字第三七一九號偵查卷第一百一十九反面至一百二十頁反
      面八十八年三月十九日偵訊筆錄），復有鄭林慕惢於八十七年二月二十三日向
      財政部公有財產局台灣北區辦事處宜蘭分處之說明函文、八十七年二月十二日
      乙○○國有林地租賃契約書、鄭林慕惢與宜蘭縣政府簽訂之台灣省宜蘭縣公有
      山坡地出租造林契約書、國有非公用土地產籍表、乙○○表示第二一一地號國
      有非公用土地上種植林木為其本人所有之切結書、偽造八十七年二月鄭林慕惢
      與乙○○間就二一一地號之讓渡書、財政部國有財產局台灣北區辦事處宜蘭專
      員室申租換約查核表、偽造鄭林慕惢所表示第二一一地號原租約遺失之切結書
      、乙○○承租國有非公用不動產申請書、財政部國有財產局台灣北區辦事處八
      十七台財產北宜字第八七八一五○九一號函（以上文件參見台灣宜蘭地方法院
      檢察署八十七年偵字第三七一九號偵查卷第四十二頁至第五十八頁）、宜蘭縣
      政府八十七府農保字第八六七九一號函、宜蘭縣政府八十七府農保字第○八八
      ○二二號函、宜蘭縣政府八十七府農保字第八七九三六號函、宜蘭縣政府八十
      七府農保字第四五六五○號函、宜蘭縣政府八十七府農保字第五四六二一號函
      （以上文件參見台灣板橋地方法院檢察署八十七年偵字第一六五七三號偵查卷
      第八頁、第二十七頁至三十頁）、偽造之八十七年四月十四日鄭林慕惢向宜蘭
      縣政府申請讓與二一五地號乙○○之申請書（下稱鄭林慕惢申請書）、偽造之
      八十七年四月十四日鄭林慕惢向宜蘭縣政府具文表示二一五地號租約遺失之切
      結書（下稱鄭林慕惢切結書）、偽造之鄭林慕惢委託甲○○辦理二一五地號土
      地承租權讓與委託書（見台灣板橋地方法院檢察署八十七年偵字第一六五七三
      號偵查卷第三十六頁）、宜蘭縣三星鄉戶政事務所八十一年元月三十一日及八
      十二年七月二十日所發鄭林慕惢印鑑證明、宜蘭縣三星鄉戶政事務所八十四年
      元月十九日所發乙○○印鑑證明、內政部警政署刑事警察局中華民國八十八年
      四月三日刑鑑字第三○一一四號及中央警察大學（九十）校科字第八九四七八
      九號鑑定書內載鄭林慕惢切結書及申請書上之鄭林慕惢簽名字跡與鄭林慕惢當
      庭簽名字跡不相符合之鑑驗通知書等附卷足憑。
（二）雖被告堅稱係爭二筆土地是告訴人同意將承租權轉讓與乙○○，並且交由伊前
      往申請，申請書上之印文確實為告訴人交付伊之印鑑章所蓋印，另申請書上之
  簽名確實為告訴人親自所為云云，惟：
    (1)告訴人由偵查中至本院調查程序及審理中均堅稱從未同意將係爭二筆土地承租
      權轉讓與乙○○，且證人吳秀春於偵查中證述：「（問：鄭林慕惢購買坐落宜
      蘭縣三星鄉○里○○段二○五、二○六、二○八、二一○及二一三地號等五筆
      土地怎麼回事？）她（指告訴人）欠農會一千二百萬，跟甲○○聯繫，由他貸
      款，而五筆土地先過戶給甲○○的兄弟，然後再跟農會貸，可貸款到三千五百
      萬元，後來辦了很久沒有下文。」、「（問：向宜蘭縣政府承租公有地亦即坐
      落宜蘭縣三星鄉○里○○段第二一一號、第二一五號怎麼回事？）應該沒有一
      起處理，因承租契約一直放在我處，後來八十七年還給告訴人。」（見八十七
      年偵字第三七一九號偵查卷第一百一十九反面至一百二十頁反面八十八年三月
      十九日偵訊筆錄），況被告於偵查中亦曾供述：「訂完契約後約一個禮拜，我
      打電話問她，我說那二塊國有財產承租地有無包括在內？她說沒有。」（見八
      十七年偵字第三七一九號偵查卷第一百二十八九頁）；證人張世鈺證訴：「（
      問：承租第二一一地號等二筆土地怎麼回事？）他有說那二塊要給我們，但是
      合約書沒有寫，後來我問甲○○，大概打完契約後三天問的，結果他說他嫂嫂
      不承認，從此以後就不再過問承租地的事。」（見八十七年偵字第三七一九號
      第一二七頁），是告訴人堅詞否認同意轉讓事宜與證人吳秀春證訴相符，況縱
      如被告及證人張世鈺所述告訴人曾經承諾要轉讓承租權，然既未書寫於合約書
      中，且告訴人事後否認，除非被告事後以鄭林慕惢名義製作相關文書時確實徵
      得有製作權之告訴人同意，否則被告擅自以鄭林慕惢名義製作文書仍屬偽造，
      不得逕以告訴人曾經允諾轉讓即為其合法製作以告訴人名義之文書之依據，因
      當事人間就係爭二筆土地承租權轉讓糾紛乃另一民事法律問題。
    (2)次查：經財政部國有財產局台灣北區辦事處承辦人許建宜到庭證述：伊等依申
      請資料將契約書發給乙○○後，接獲鄭林慕惢提出陳情函，以肉眼觀察發現鄭
      林慕惢之印鑑證明與申請書上鄭林慕惢印文有出入，初步認讓渡有錯，乃依民
      法第八十八條規定撤銷該契約，並請他們把契約書正本拿回來，甲○○即將該
      契約書正本繳回等語無異，此外，有財政部國有財產局台灣北區辦事處宜蘭分
      處簡便行文表附卷可稽，足認被告辯稱印鑑章確為告訴人所交付一詞不足採信
      。
    (3)被告於偵訊中辯稱：「關於國有財產局所稱讓渡書上所蓋用告訴人印鑑章與檢
      附印鑑證明書之印章有所不符乙節，令被告十分詫異，因上開資料均是告訴人
      親自簽名，因交付五個印章給被告甲○○用印，事後再由告訴人公司會計小姐
      吳秀春取回，是否忙中有錯，蓋錯印章，不無可能，惟簽名確實為告訴人所為
      ，此點不容置疑。」、「惟查由告訴人親自簽名之申請書、切結書已分別載明
      、、」（見八十七年偵字第八七一九號偵查卷第一百零一頁反面被告所提之陳
      報狀第三點及第一百三十八頁刑事聲請狀第二點），然偵查中經承辦檢察官將
      告訴人庭寫之字跡送內政部警政署刑事警察局以特徵比對方式鑑定結果：申請
      書、切結書上之鄭林慕惢簽名字跡與庭寫鄭林慕惢簽名字跡不符；於本院調查
      程序中，被告認為偵查中送鑑定之鑑定採樣過少，而再次提出送交其他鑑定單
      位鑑定告訴人筆跡之有利於被告之調查證據聲請後，本院將告訴人於八十八年
      十月二十六日調查庭中當庭書立之十個簽名字跡、告訴人平日筆跡（七十九年
      告訴人因印鑑遺失而所為之印鑑變更登記申請書）與申請書、切結書等一併職
      權送中央警察大學鑑定結果：印鑑變更登記申請書上鄭林慕惢簽名與庭寫之鄭
      林慕惢簽名，字跡特徵吻合，但申請書、切結書上告訴人鄭林慕惢之簽名與庭
      寫之鄭林慕惢簽名並不相符，此有中央警察大學（九十）校科字第八九四七八
      九號鑑定書在卷可稽，是本件先後經二次筆跡鑑定結果所得鑑定意見均相同，
      足認被告辯稱申請書上所為之簽名確為告訴人親自所書立一詞，不足採信。
（三）綜上所述，被告所辯顯為卸責之詞，不足採信，被告所犯偽造文書等所罪責堪
      已認定。
二、按附表所示之讓渡書、申請書、切結書及委託書，均是一般人向政府機關提出相
    關申請所需提具之文書，係屬私文書。被告冒用他人名義，偽刻印鑑章，偽造附
    表所示之私文書，復提出行使，使國有財產局承辦人員將其不實之事項登載於所
    執掌之公文書中，並核發八十七年國林甲租字第ＯＯＯＯ八Ｏ號國有林地租賃契
    約書，致損害鄭林慕惢本人及國有財產局及宜蘭縣政府管理國有財產之正確性。
    核其所為所為係犯刑法第二百十六條、第二百十條之行使偽造私文書罪、同法第
    二百十六條、第二百十四條行使使公務員登載不實之文書罪。又被告偽造印鑑章
    、印文及署名，為偽造私文書之階段行為；偽造私文書進而行使，偽造之低度行
    為為行使之高度行為所吸收均不另論罪；又使公務員登載不實之低度行為亦為行
    使之高度行為所吸收，均不另論罪。又被告利用不知情之刻印店店員偽刻印鑑章
    ，並利用不知情兄長乙○○出具前揭文書及利用不知情代書林豐順持偽造申請書
    、讓渡書等私文書，持以向財政部國有財產局及宜蘭縣政府行使辦理轉讓手續，
    而使公務員登載不實之事項於執掌之公文書上，係屬間接正犯。被告先後多次行
    使偽造私文書及行使使公務人員登載不實之文書之犯行，各時間緊接，所犯各構
    成要件均相同，各顯係基於概括犯意為之，均為連續犯，應依法分別以一罪論，
    並加重其刑。又被告所犯行使偽造私文書與行使使公務人員登載不實之文書二罪
    間，有方法結果之牽連關係，應從一重之行使偽造私文書罪論處。爰審酌被告犯
    罪之動機、目的、手段、犯罪所生之危害及犯罪後態度，量處如主文所示之刑。
    另查，被告未曾受有期徒刑以上刑之宣告，此有臺灣高等法院刑案紀錄簡覆表存
    卷可參，被告經此偵審教訓，當知警惕，應無再犯之虞，本院認前所宣告之刑，
    以暫不執行為適當，爰併宣告緩刑二年，以啟自新。
三、偽造鄭林慕惢印鑑章一顆，雖未扣案，然無積極證據證明已滅失；附表所示之偽
    造之署名及印文，均依法刑法第二百十九條宣告沒收。鄭林慕惢交付被告之身分
    證影本及印鑑證明，因僅係告訴人鄭林慕惢交由被告保管並以之處理土地所用，
    並無移轉所有權與被告之意，故其所有權仍屬鄭林慕惢所有，爰不宣告沒收。
四、另公訴意旨另認為：
（一）被告涉有偽以乙○○名義製作乙○○向財政部國有財產局台灣北區辦事處擔保
      第二一一地號土地上林木為伊所有之切結書等文件因認被告涉有此部分之偽造
      文書及行使偽造文書之罪嫌。
（二）按犯罪事實應依證據認定之，無證據不得推定其犯罪事實。又不能證明被告犯
      罪者，應諭知無罪之判決，刑事訴訟法第一百五十四條、第三百零一條第一項
      分別定有明文。按刑法第二百一十條偽造公文書罪，刑法上所謂「偽造」指本
      無其物或該物尚未完成，無製作權人冒用他人名義而為製作成加工完成之行為
      ，亦即不僅作成名義人須出於虛構或假冒且內容亦必須出於虛構，使足當之。
      又按刑法第二百十條偽造文書罪，指無製作權不法製作者而言，若自己之文書
      ，縱有不實之記載，要難構成本條之罪；末按刑法第二百十條之偽造文書，以
      無製作權之人冒用他人名義而製作該文書為要件之一，如果行為人基於他人之
      授權委託，即不能謂無製作權，自不成立該條之罪。（最高法院四十七年台上
      字第三六五號、四十七年台上字第二二六號判例可資參考）
（三）公訴意旨認為被告有前開行使偽造私文書等罪嫌，無非係以乙○○向財政部國
      有財產局北區辦事處擔保第二一一地號土地上林木為伊所有之切結書及告訴人
      之指訴等以為論據。訊據被告堅決否認有此部分之偽造私文書罪嫌，辯稱：其
      所為此二筆土地承租權轉讓事宜均經由其兄長乙○○同意，且相關之文書亦由
      乙○○所親自簽名，並由乙○○交付印鑑章及印鑑證明書而委託其代為處理等
      語，經查：經傳訊證人乙○○到庭訊問，乙○○表示前揭文書均係其所簽署，
      且亦授權甲○○處理本件土地轉讓事宜，是前揭文書既由有製作權人所為或由
      有製作權人授權被告所製作，依首揭說明，即與偽造私文書構成要件有間，自
      難以偽造私文書及行使偽造私文書罪相繩，此部分尚無積極證據足認被告涉有
      此部分偽造文書之罪嫌，然公訴意旨認為此部分與前揭犯行部分具有裁判上一
      罪之關係，爰不另為無罪之諭知，附此敘明。
據上論斷，應依刑事訴訟法第二百九十九條第一項前段、刑法第五十六條、第二百十
六條、第二百十條、第二百十四條、第五十五條、第二百十九條、第七十四條第一款
判決如主文。
本案經檢察官林慧到庭執行職務
中    華    民    國      九十      年      三      月    二十三        日
                                  臺灣宜蘭地方法院刑事第二庭
                                          法  官
右正本證明與原本無異。
如不服本判決，應於判決送達後十日內，向本院提出上訴狀。
                                          書記官
中    華    民    國              年              月              日
 附表：
┌───┬───────────┬────────────┐
│編號  │   文書名稱           │ 偽造之印文或署名       │
├───┼───────────┼────────────┤
│一    │宜蘭縣三星鄉○里○○段│「申請人」欄之偽造「鄭  │
│      │二一一號土地承租權及其│林慕惢」署名二枚及偽造  │
│      │上林木讓與乙○○之讓渡│印文二枚。              │
│      │書一紙                │                 │
│      │                      │                        │
│      │                      │                        │
├───┼───────────┼────────────┤
│二    │鄭林慕惢表示宜蘭縣三星│偽造「鄭林慕惢」署名二  │
│      │鄉○里○○段二一一地號│枚其偽造印文一枚。      │
│      │租約遺失切結書一紙    │                        │
│      │                      │                        │
│      │                      │                        │
│      │                      │                        │
│      │                      │                        │
├───┼───────────┼────────────┤
│三    │鄭林慕惢將宜蘭縣三星鄉│偽造「鄭林慕惢」署名二  │
│      │阿里史小段二一五地號租│枚及偽造印文二枚        │
│      │賃權讓與乙○○之申請書│                        │
│      │一紙                  │                        │
│      │                      │                        │
├───┼───────────┼────────────┤
│      │鄭林慕惢委託甲○○及林│偽造「鄭林慕惢」署名一  │
│四    │豐順辦理宜蘭縣三星鄉阿│枚及偽造印文一枚        │
│      │里史小段二一五地號承租│                        │
│      │權轉讓委託書一紙      │                        │
└───┴───────────┴────────────┘
所犯法條：
刑法第二百一十六條：
行使第二百十條至第二百十五條之文書者，依偽造、變造文書或登載不實
事項或使登載不實事項之規定處斷。
刑法第二百一十條：
偽造、變造私文書，足以生損害於公眾或他人者，處五年以下有期徒刑。


司法院資訊處製作；財團法人民間司法改革基金會備份。
